臺灣士林地方法院民事判決　95年度訴字第727號
原　　　告　丁○○
被　　　告　壬○○
兼　上1 人
訴訟代理人　癸○○
被　　　告　戊○○
　　　　　　庚○○
　　　　　　己○○
　　　　　　辰○○
　　　　　　子○
　　　　　　巳○○
上　1　 人
訴訟代理人　丙○○
被　　　告　丑○○
訴訟代理人　甲○○
　　　　　　乙○○
被　　　告　卯○○
　　　　　　寅○○
　　　　　　辛○○
上列當事人間分割共有物事件，本院於民國96年4 月26日言詞辯
論終結，判決如下：
    主  文
兩造共有坐落臺北縣淡水鎮○○○段南平小段一六九、一七０-
一、一七六、一七七、一七八、一八一、一八一- 一、一八一-
二、一八二、一八三、一八四、一八五、一八六、一八七、一八
七- 一、一八七- 二、一八八、一八九- 一地號土地准予分割為
：如附圖所示169 （7） 部分（面積二千六百四十七平方公尺）
由原告取得；如附圖所示184 （2） 部分（面積七十四平方公尺
）、187-2 （3） 部分（面積六平方公尺）、187-2 （4） 部分
（面積十平方公尺）、189-1 （1） 部分（面積四千六百五十平
方公尺）由被告辰○○取得；如附圖184 （1） 部分（面積三百
八十二平方公尺）、186 （2） 部分（面積二千八百六十八平方
公尺）、187 （1） 部分（面積三百八十六平方公尺）、187-2
（1） 部分（面積八千七百九十七平方公尺）、189-1 （2） 部
分（面積六百五十一平方公尺）、189-1 （3） 部分（面積二十
三平方公尺）、189-1 （4） 部分（面積五千八百五十一平方公
尺）由被告癸○○、壬○○取得，並依各二分之一之比例維持共
有；如附圖所示169 （1） 部分（面積四千四百九十七平方公尺
）、170-1 （1） 部分（面積三千四百四十五平方公尺）、177
（1） 部分（面積七千三百零五平方公尺）、177 （3） 部分（
面積六百九十四平方公尺）、178 （1） 部分（面積四百五十二
平方公尺）、181 部分（面積九千二百二十六平方公尺）、181-
1 部分（面積一千七百八十九平方公尺）、181-2 部分（面積六
百平方公尺）、182 部分（面積四百五十六平方公尺）、183 部
分（面積一萬零三百九十七平方公尺）、185 部分（面積八百一
十平方公尺）、186 （1） 部分（面積五百七十平方公尺）、18
7 （2） 部分（面積一萬零六百零七平方公尺）、187-1 部分（
面積五千三百三十八平方公尺）、187-2 （2） 部分（面積四百
八十九平方公尺）、188 （1） 部分（面積四百零七平方公尺）
、188 （2） 部分（面積二百二十二平方公尺）、188 （4） 部
分（面積一千四百五十平方公尺）、189-1 （5） 部分（面積五
千二百十二平方公尺）由被告丑○○取得；如附圖所示176 部分
（面積九百八十四平方公尺）、177 （2） 部分（面積三千三百
二十九平方公尺）、178 （2） 部分（面積六百二十五平方公尺
）、187 （3） 部分（面積六十一平方公尺）、187 （4） 部分
（面積五十三平方公尺）、187 （7） 部分（面積七十五平方公
尺）、188 （3） 部分（面積一百四十五平方公尺）由被告戊○○取得；如附圖所示169 （4） 部分（面積四千六百四十三平方
公尺）、169 （6） 部分（面積六十四平方公尺）由被告子○取
得；如附圖所示169 （3） 部分（面積八百四十五平方公尺）、
170-1 （3） 部分（面積三千八百九十五平方公尺）由被告巳○○取得；如附圖所示187 （5） 部分（面積二百二十二平方公尺
）由被告庚○○取得；如附圖所示187 （6） 部分（面積二百六
十平方公尺）由被告辛○○取得；如附圖所示188 （5） 部分（
面積二百九十八平方公尺）由被告己○○取得；如附圖所示169
（5） 部分（面積二千六百四十七平方公尺）由被告卯○○取得
，如附圖所示169 （2） 部分（面積一千一百九十九平方公尺）
、170-1 （2） 部分（面積四千零九十五平方公尺）由被告寅○○取得。
訴訟費用由原、被告分別負擔如附表一所示。
    事實及理由
壹、程序方面
    被告庚○○、己○○、卯○○、辛○○（被告全體下合稱為
    被告等，單指其中一人則逕稱其姓名）經合法通知，未於言
    詞辯論期日到場，核無民事訴訟法第386 條各款所列情形，
    爰依原告聲請，由其一造辯論而為判決。
貳、實體方面
一、原告起訴主張：坐落臺北縣淡水鎮○○○段南平小段169 、
    170-1 、176 、177 、178 、181 、181-1 、181-2 、182
    、183 、184 、185 、186 、187 、187-1 、187-2 、188
    、189-1 地號土地（面積分別為1 萬6542平方公尺、1 萬
    1435平方公尺、984 平方公尺、1 萬1328平方公尺、1077平
    方公尺、9226平方公尺、1789平方公尺、600 平方公尺、
    456 平方公尺、1 萬0397平方公尺、456 平方公尺、810 平
    方公尺、3438平方公尺、1 萬1664平方公尺、5338平方公尺
    、9302平方公尺、2522平方公尺、1 萬6387平方公尺）等地
    號土地（下合稱系爭土地，單指其中一筆土地則逕稱００地
    號土地）為兩造所共有，因協議分割不成，爰依民法第823
    條第1 項規定訴請裁判分割，並聲明如主文第1 項所示。被
    告等稱：同意系爭土地合併分割，其中癸○○、壬○○、戊○○、辰○○、子○、巳○○、丑○○、寅○○均稱：同意
    依地政事務所測量結果分割等情。
二、原告主張系爭土地為兩造所共有，應有部分如附表二所示等
    事實，業據提出與其所述相符之土地登記謄本為證（見本院
    士調字卷第13頁至第65頁），並為被告等所不爭執，自堪信
    為真實。
三、按各共有人，得隨時請求分割共有物。但因物之使用目的不
    能分割或契約訂有不分割之期限者，不在此限。民法第823
    條第1 項定有明文。查兩造間就系爭土地未訂有不分割之契
    約、且對系爭土地之分割方法未能達成協議等節，並不爭執
    。又依系爭土地之使用目的，非不能分割等情，亦為兩造所
    無異詞，並經本院到場履勘無訛（見本院卷第52頁至第55頁
    ）。是故，原告據以提起本訴，請求分割系爭土地，即無不
    合，應予准許。
四、次按共有物之分割，依共有人協議之方法行之；又分割之方
    法，不能協議決定者，法院得因任何共有人之聲請，以原物
    分配予各共有人或變賣共有物以價金分配於各共有人。此觀
    諸民法第824 條第1 項、第2 項第1 款、第2 款等規定自明
    。又共有物分割方法，法院應斟酌當事人之聲明，共有物之
    性質，經濟效用及全體共有人之利益等公平決之，不受當事
    人主張之拘束（最高法院69年度台上字第3100號判決參照）
    。再按分割共有物，以消滅共有關係為目的。法院裁判分割
    共有土地時，除因該土地內部分土地之使用目的不能分割（
    如為道路）或部分共有人仍願維持其共有關係，應就該部分
    土地不予分割或准該部分共有人成立新共有關係外，應將土
    地分配於各共有人單獨所有（最高法院69年台上字第1831號
    判例）。
五、經查，兩造就系爭土地均同意合併分割（見本院卷第37頁）
    ，其中癸○○、壬○○同意繼續維持共有關係，並經其等陳
    明在卷（見本院卷第59頁、第82頁、第93頁、第130 頁）。
    而就系爭土地如何分割，原告幾經修正後所提出之原物分割
    方案，經癸○○、壬○○、戊○○、辰○○、子○、巳○○
    、丑○○、寅○○等人協商達成分割方法（見本院卷第93頁
    、第60頁），復經本院囑託臺北縣淡水地政事務所測量繪製
    複丈成果圖（即附圖）在卷（見本院卷第125 頁及外置證物
    ）。職是，原告最終所提之分割方案，並無違背法律規定情
    事，且該分割方案亦經上開被告同意。本院審酌系爭土地之
    相關位置、分割共有物之目的、經濟效益、公平均衡原則等
    一切因素，認原告所提出經癸○○、壬○○、戊○○、辰○○、子○、巳○○、丑○○、寅○○等人協商達成之分割方
    法，應屬公平可採，故以該分割方案即如主文第1 項所示之
    分割方法，為系爭土地之分割方式為允當。至卯○○曾提及
    水源、通路問題，上開分割方法亦以解決（見本院卷第93頁
    ）。又臺北縣淡水地政事務所繪製之附圖中，說明二關於「
    癸○○1/2 壬○○1/2 持分面積108958公頃」，應為「癸○○1/2 壬○○1/2 持分面積1.8958公頃」之誤；另說明三第
    3 行關於「181-20.600公頃」，應為「181-20.0600 公頃」
    之誤，均附此說明。
六、末查，分割共有物乃具非訟事件之性質，本院斟酌何種分割
    方法較能增進共有物之經濟效益，並兼顧兩造之利益，以決
    定適當之分割方法，不因何造起訴而有不同，故原告請求分
    割之訴雖有理由，惟關於訴訟費用負擔，仍得由本院酌量情
    形由原告負擔其一部。爰審酌系爭土地總面積為11萬3751平
    方公尺、兩造就系爭土地之應有部分之比例約如附表一「應
    有部分欄」所示；兩造提出之分割方案（見本院卷第21頁、
    第30頁至第32頁）與上開經本院認定之分割方案，均有不同
    ；原告支出之裁判費、複丈及建物測量費合計12萬8444元，
    業據其提出收據、聯單影本為證（見本院卷第134 頁至第
    135 頁）等情以察，認應以兩造各按其應有部分比例負擔，
    方屬事理之平，而計算兩造應負擔之訴訟費用如附表一「訴
    訟費用負擔金額」欄所示，併此敘明。
七、據上論結，本件原告之訴為有理由，依民事訴訟法第385 條
    第1 項前段、第80條之1 、第85條第1 項但書，第87條第1
    項，判決如主文。
中　　華　　民　　國　　96　　年　　5 　　月　　10　　日
                  民事第二庭  法  官  鍾任賜
以上正本證明與原本無異。
如對本判決上訴須於判決送達後20日內向本院提出上訴狀。
中　　華　　民　　國　　96　　年　　5 　　月　　11　　日
                              書記官　陳玉敏
附表一
        姓  名      應有部分比例  訴訟費用負擔金額
                                  （新台幣元）
  原告  丁○○      2.33％            2993
  被告  辰○○      4.17％            5356
        子○        4.14％            5318
        巳○○      4.17％            5356
        丑○○      56.23％          72224
        卯○○　　　2.33％            2993
        寅○○　    4.65％            5973
        癸○○      8.33％           10699
        壬○○      8.33％           10699
        戊○○      4.63％            5947
        庚○○      0.20％             257
        辛○○      0.23％             295
        己○○      0.26％             334
附表二
一、169 地號土地、170-1 地號土地、182 地號土地、183 地號
    土地、184 地號土地、185 地號土地、189-1地號土地部分
            姓  名      應有部分
    原  告  丁○○      23456分之493
    被  告  辰○○      24分之1
            子○        24分之2
            巳○○      24分之1
            丑○○      140736分之81992
            卯○○　　　23456分之493
            寅○○　    11728分之493
            癸○○      12分之1
            壬○○      12分之1
二、176 地號土地、177 地號土地、186 地號土地、187-1 地號
    土地、187-2 地號土地部分
            姓  名      應有部分
    原  告  丁○○      23456分之493
    被  告  辰○○      24分之1
            巳○○      24分之1
            戊○○      9分之1
            丑○○      158328分之87843
            卯○○　　　23456分之493
            寅○○　    11728分之493
            癸○○      12分之1
            壬○○      12分之1
三、178地號土地部分
            姓  名      應有部分
    原  告  丁○○      23456分之493
    被  告  辰○○      24分之1
            巳○○      24分之1
            戊○○      9分之1
            庚○○      18分之1
            丑○○      140736分之70264
            卯○○　　　23456分之493
            寅○○　    11728分之493
            癸○○      12分之1
            壬○○      12分之1
四、181地號土地部分
            姓  名      應有部分
    原  告  丁○○      211104分之10301
    被  告  辰○○      24分之1
            巳○○      24分之1
            丑○○      158328分之87843
            卯○○　　　211104分之10301
            寅○○　    105552分之10301
            癸○○      12分之1
            壬○○      12分之1
五、181-1地號土地、181-2地號土地部分
            姓  名      應有部分
    原  告  丁○○      23456分之493
    被  告  辰○○      24分之1
            巳○○      24分之1
            戊○○      24分之2
            丑○○      140736分之81992
            卯○○　　　23456分之493
            寅○○　    11728分之493
            癸○○      12分之1
            壬○○      12分之1
六、187地號土地部分
            姓  名      應有部分
    原  告  丁○○      23456分之493
    被  告  辰○○      24分之1
            巳○○      24分之1
            庚○○      105552分之1466
            辛○○      105552分之2354
            己○○      105552分之500
            戊○○      9分之1
            丑○○      72分之37
            卯○○　　　23456分之493
            寅○○　    11728分之493
            癸○○      12分之1
            壬○○      12分之1
七、188地號土地部分
            姓  名      應有部分
    原  告  丁○○      23456分之493
    被  告  辰○○      24分之1
            巳○○      24分之1
            戊○○      9分之1
            己○○      13194分之1273
            丑○○      24分之11
            卯○○　　　23456分之493
            寅○○　    11728分之493
            癸○○      12分之1
            壬○○      12分之1
